【裁判字號】    98,訴,234
【裁判日期】    990128
【裁判案由】    拆屋還地
【裁判全文】
臺灣宜蘭地方法院民事判決               98年度訴字第234號
原      告  甲○○
訴訟代理人  李淵聯律師
被      告  丙○○
            乙○○○
共      同
訴訟代理人  李秋銘律師
            黃金亮律師
上列當事人間請求拆屋還地事件，本院於中華民國99年1月14日言
詞辯論終結，判決如下：
    主  文
原告之訴及假執行之聲請均駁回。
訴訟費用由原告負擔。
    事實及理由
一、原告主張：
（一）坐落宜蘭縣頭城鎮○○段30之14、30之15、30之47及30之
      48地號共4 筆土地（以下簡稱：系爭土地）原為被告丙○
      ○所有，嗣經法院拍賣，由訴外人鄭讚福得標，再移轉為
      原告所有。詎被告無權占有系爭土地，並興建門牌為宜蘭
      縣頭城鎮○○街139之1號違章建物（以下簡稱：系爭建物
      ），爰依所有權之法律關係，訴請被告拆除系爭建物，並
      將系爭土地返還予原告。
（二）被告乙○○○係系爭建物之所有權人，此觀被告乙○○○
      於本院95 年度訴字第267號案中所陳述之內容及房屋稅籍
      證明書、土地租賃契約書自明，基於誠信原則及禁反言之
      法理，被告乙○○○自應受其前言拘束，不得於本案中再
      行主張系爭建物之所有權人係被告丙○○，是系爭土地雖
      為被告丙○○所有，然系爭建物則為被告乙○○○所有，
      無民法第425條之1適用。
（三）況民法第425條之1並非用以認定有無租賃權，而是在確定
      租期不受20年之限制，有無租賃權仍應個案認定之。又民
      法第425條之1係民國88年修正增訂，而系爭建物早於77年
      間由被告乙○○○向被告丙○○租地興建，依當時法律尚
      無民法第425條之1適用。被告丙○○既於77年間即自限其
      系爭土地所有權之使用權限，改由被告乙○○○行使，豈
      能又依民法第425條之1或最高法院48年台上字第1457號判
      例推斷原告默許被告有繼續使用系爭土地之使用權或租賃
      權存在。最高法院48 年台上字第1457 號判例旨在推斷「
      土地承買人默許房屋承買人繼續使用土地」，而非推斷「
      土地承買人默許土地被拍定之債務人繼續使用土地」，若
      非如此解釋即有違誠實信用及公平正義等語。並聲明：1.
      被告應將坐落於宜蘭縣頭城鎮○○段第30之14地號土地內
      如附圖所示編號A（面積48平方公尺）；30之15地號土地
      內如附圖所示編號B（面積80平方公尺）之磚造二層樓鋼
      筋混凝土建物及30之48地號土地內如附圖所示編號C（面
      積1平方公尺）；30之47地號土地內如附圖所示編號D（面
      積1平方公尺）之圍牆拆除，將該部分土地交還原告。2.
      願供擔保，請准宣告假執行。
二、被告則以：
（一）系爭建物係被告丙○○所有，而非被告乙○○○所有，此
      情業經本院95 年度訴字第267號、臺灣高等法院97年度上
      字第55號及最高法院97年度台上字第1750號民事判決認定
      在案，依既判力及爭點效之法理，不得為相歧之認定，是
      原告主張被告乙○○○為系爭建物之所有權人應無可採。
（二）系爭土地原為被告丙○○所有，經法院拍賣，由訴外人鄭
      讚福得標後，再由訴外人鄭讚福移轉為原告所有，是系爭
      土地及系爭建物同屬被告丙○○所有，而丙○○僅將系爭
      土地所有權讓與他人，依民法第425條之1及最高法院48年
      台上字第1457號判例意旨，推定在系爭房屋之使用期限內
      ，就系爭土地有租賃關係存在，是被告丙○○有合法佔用
      權源，被告乙○○○以配偶身份使用系爭建物，依非無權
      占用系爭土地，原告訴請被告拆除系爭建物，為無理由等
      語，資為抗辯。並聲明：1.原告之訴駁回。2.如受不利判
      決，願供擔保請准宣告免為假執行。
三、兩造不爭執事項：系爭土地原為被告丙○○所有，經本院94
    年度執字第3189號強制執行事件進行拍賣，由訴外人鄭讚福
    得標拍定，嗣被告乙○○○以其為系爭建物之所有權人，與
    配偶即被告丙○○間就系爭土地訂有租地建屋契約為由，訴
    請確認優先承買權存在，經本院95 年度訴字第267號、臺灣
    高等法院97年度上字第55號及最高法院97年度台上字第1750
    號判決被告乙○○○敗訴確定在案。訴外人鄭讚福取得系爭
    土地所有權後，於98年4月27 日以買賣之名義移轉登記為原
    告所有。
四、得心證之理由：本件爭點為被告乙○○○是否為系爭建物之
    所有權人，茲說明本院見解如下：
    按所有人於法令限制之範圍內，得自由使用、收益、處分其
    所有物，並排除他人之干涉，民法第765 條定有明文。次按
    ，房屋之拆除，為事實上之處分行為，未經辦理所有權第一
    次登記之建物，僅所有人或有事實上處分權之人，方有拆除
    之權限，而房屋戶口設籍之人或占有人，非必為房屋所有人
    或有事實上處分權，故不能僅憑戶籍或占有，即認該人有事
    實上處分權，而命其拆屋還地，最高法院97年度台上字第11
    01號、95年度台再字第57號及95年度台上字第383 號判決可
    資參照。再按，當事人主張有利於己之事實者，就其事實有
    舉證之責任，民事訴訟法第277 條前段亦有明文。查原告主
    張系爭建物之所有權人係被告乙○○○，此為被告所否認，
    是原告應就其主張負舉證責任。惟原告於起訴時係主張：系
    爭建物之所有權人係被告丙○○等語，並舉本院95年度訴字
    第267號、臺灣高等法院97年度上字第55號及最高法院97 年
    度台上字第1750號民事判決，認上開判決已認定系爭建物為
    被告丙○○所有，嗣被告具狀答辯，主張有民法第425條之1
    適用後，又改稱：系爭建物之所有權人係被告乙○○○云云
    ，其說詞反覆，所陳是否可信即有疑義。原告雖又稱：被告
    於本院 95年度訴字第267號及臺灣高等法院97年度上字第55
    號民事事件中均已陳述系爭建物為被告乙○○○所有，基於
    誠信原則、禁反言之法理，不應於本件訴訟中主張系爭建物
    為丙○○所有云云，然被告於本院 95年度訴字第267號及臺
    灣高等法院97年度上字第55號民事事件中所述之情節，業經
    法院判決認定與事實不符，而未予採用，有上開民事判決在
    卷可參，經本院職權調閱該等民事卷宗，亦核無不合，原告
    復未提出新的證據資料供參，本院自難逕以被告於上開民事
    事件中所為之陳述據為本件裁判之依據。況原告起訴時主張
    系爭建物之所有權人係被告丙○○，後又改稱系爭建物之所
    有權人係被告乙○○○，是否亦可謂係違反誠信原則及禁反
    言之法理，顯有疑義，益徵原告上述主張應不可採。此外，
    原告即未有何舉證作為足證系爭建物確為被告乙○○○所有
    或被告乙○○○有何事實上之處分權限，則原告訴請被告乙
    ○○○拆屋還地，應無理由。另原告並未主張被告丙○○為
    系爭建物之所有權人，亦未主張、舉證被告丙○○有何事實
    上之處分權能，其訴請被告丙○○拆屋還地，亦同無理由。
五、綜上所述，原告未能舉證證明被告有拆除系爭建物之權限，
    其訴請被告拆屋還地為無理由，應予駁回。又原告之訴既經
    駁回，其假執行之聲請亦失所依據，應併予駁回。
六、本件事證已臻明確，兩造其餘攻擊、防禦方法，核與判決結
    果不生影響，爰不逐一論列，附此敘明。
七、訴訟費用負擔之依據：民事訴訟法第78條。
中    華    民    國    99    年    1     月    28    日
                  臺灣宜蘭地方法院民事庭
                            法  官  楊坤樵
正本與原本無異。
如不服本判決應於判決送達後20日內提出上訴狀（須附繕本）。
中    華    民    國    99    年    2     月    1     日
                            書記官  林慶生

司法院資訊處製作；財團法人民間司法改革基金會備份。
